【裁判字號】    97,消債更,1272
【裁判日期】    971111
【裁判案由】    聲請更生程序
【裁判全文】
臺灣高雄地方法院民事裁定          97年度消債更字第1272號
聲  請  人
即債 務 人  甲○○
上當事人因消費者債務清理事件聲請更生，本院裁定如下：
    主  文
聲請人即債務人甲○○自中華民國九十七年十一月十二日下午四
時起開始更生程序。
命司法事務官進行本件更生程序。
    理  由
一、聲請意旨略以：聲請人即債務人甲○○前向附表二所示之債
    權銀行分別辦理消費借款，積欠無擔保債務合計新臺幣（下
    同）102 萬9,377 元。嗣與各該債權銀行達成分期還款協議
    ，同意自民國95年7 月起，分80期零利率之方式，按月償還
    1 萬5,170 元至全部清償為止。聲請人財產有汽車1 輛，房
    地各1 筆，但房地業已設定抵押，另積欠有擔保債務196 萬
    9,000 元，每月須支付房貸1 萬4,100 元。聲請人現職為真
    光股份有限公司（下稱真光公司）營業員，每月收入僅2 萬
    餘元，但與配偶許鳳純育有一子，未滿2 歲，每月負擔扶養
    費用約5,000 元，另須分擔母親潘秀蘭之扶養費每月3,000
    元，生活已難維繫，終於96年10月宣告毀諾。嗣於聲請更生
    前提出包括附表一有擔保債權部分之債權人清冊，並以書面
    向最大債權銀行即臺灣土地銀行表明共同協商之意願，申請
    前置協商，但認前已參與協商成立，遭以不符合此機制申請
    資格而退件。聲請人既已不能清償債務，又無從再為協商，
    爰聲請准予重建更生等語。
二、按「債務人不能清償債務或有不能清償之虞者，得依本條例
    所定更生或清算程序，清理其債務」，消費者債務清理條例
    第3 條定有明文。蓋經濟上陷於困境之消費者，既已無力償
    債，如任其情勢惡化，自謀出路，債權人終或仍無法受償，
    且恐怕衍生更大之社會問題，法律上自不得不謀求妥適解決
    之道。故上開條文所謂「不能清償或有不能清償之虞」，自
    應綜合債務人之財產、信用、收支與其所負全部債務等狀況
    ，評估其負債是否大於資產，已無償債能力，或即使仍得勉
    力清償，但是否因而難以支應維持基本生活所需之必要性支
    出，或因此生活將長期陷入窘境，而有不能清償之虞等情，
    為其判斷之準據。至聲請人前雖曾參與協商成立，但全體債
    權人及債務金額如已生變動，依消費者債務清理條例第151
    條第1 項之規定，債務人仍應踐行前置協商程序，始得聲請
    更生或清算。則此時關於更生或清算准駁所由判斷之基礎前
    提事實既有不同，同條第5 項但書所定債務人不能依原協商
    條件履行是否具有可歸責原因，即非法院應予審酌之事項，
    合先敘明。
三、本件聲請人前向附表二所示之金融機構分別辦理信用借款，
    積欠無擔保債務合計102 萬9,377 元。並於95年間曾與各無
    擔保債權銀行達成分期還款協議，同意按月償還1 萬5,170
    元。嗣因無力清償，經提出包括有擔保債權人之全體債權人
    清冊，以書面向最大債權銀行請求前置協商，惟遭前已成立
    協商而退件等情，有債權人清冊、協議書（見本院96年度審
    消債更第218 號案卷第7 頁）、無擔保債務還款計畫及臺灣
    土地銀行前置協商退件通知函等件附卷可稽。聲請人據以聲
    請更生，本院自應綜合聲請人目前全部收支及財產狀況，評
    估是否有「不能清償或不能清償之虞」之情。經查：
（一）聲請人陳報財產有汽車1 輛，房地各1 筆，與卷內聲請人
      財政部臺灣省南區國稅局財產歸屬資料清單、坐落鳳山市
      ○○段522 地號、同段2493建號之土地及建物登記謄本附
      卷可按（卷第12-14 頁），資產總價值為104 萬511 元。
      而聲請人近2 年之收入狀況，其任職真光公司營業員，95
      年年所得合計28萬4,539 元，平均每月所得約2 萬3,712
      元；96年年所得29萬5,752 元，平均每月所得約2 萬
      4,646 元；97年1 月至8 月所得合計14萬3,974 元一節，
      有財政部臺灣省南區國稅局95、96年度綜合所得稅各類所
      得資料清單、高雄銀行存摺薪資轉帳明細及健保局投保資
      料在卷可參（卷第20-25 、66頁），均認屬實。可見聲請
      人雖工作穩定，但收入有限，並非充裕。
（二）另關於聲請人負債部分，其陳稱上開房地均已設定抵押，
      每月應繳納房貸1 萬4,100 元，大樓管理費每月支付
      2,045 元，此外，育有一子梁遠騰，年紀不足2 歲，養育
      費用每月約1 萬元，上開支出與配偶分擔結果，每月應支
      出1 萬572 元。又母親潘秀蘭年事已高，且無財產，其有
      包括聲請人在內子女共3 人，每人每月分擔扶養費用
      3,000 元等情，有臺灣土地銀行存摺轉帳明細、大樓管理
      費收據、戶籍謄本、潘秀蘭財產歸屬資料清單及各類所得
      資料清單在卷可供佐證。本院審酌住宅係供吾人容身安居
      之處所，所陳報房屋貸款及大樓管理費自屬必要費用。另
      參酌內政部社會司統計公布之97年度臺灣省每人每月最低
      生活費一覽表，一般成年人每月最低生活費用支出為
      9,829 元，則聲請人扶養子女及母親經與共同扶養義務人
      分擔計算後，所主張之扶養費用認屬相當，亦認係必要支
      出。並依上開標準，聲請人每月亦應有9,829 元額度之必
      要支出，始得維持合乎人性尊嚴之基本生活條件。
（三）綜上核計，聲請人現有資產總額約有104 萬511 元，但負
      債高達299 萬8,377 元，已然大於資產。雖聲請人目前僅
      有37歲，尚值青壯，本應奮力有為，但其每月固定收入狀
      況不佳，原協議分期償還款項每月應繳納1 萬5,170 元，
      扣除上開應支出之必要費用，已不能維持個人基本生活之
      所需，其終告毀諾，應係情非得已。嗣經依法申請前置協
      商又遭最大債權銀行退件處理，是其陳稱已不能清償債務
      ，冀能重建更生等語，依所舉事證及本院調查結果，即無
      不合。
四、末按「法院開始更生程序之裁定，應載明其年、月、日、時
    ，並即時發生效力。」、「法院裁定開始更生或清算程序後
    ，得命司法事務官進行更生或清算程序，必要時得選任律師
    、會計師或其他適當之自然人或法人一人為監督人或管理人
    。」消費者債務清理條例第45條第1 項、第16條第1 項分別
    定有明文。本件聲請人與無擔保債權人協商成立後，無法繼
    續履行，經合併有擔保債權人申請共同協商，復遭拒絕，而
    依其目前收入及財產狀況，未償之債務已無清償之能力，有
    如上述。此外，亦查無聲請人有消費者債務清理條例第46條
    各款所定駁回更生聲請等事由，有本院民事紀錄科查詢表及
    臺灣高等法院被告前案紀錄表在卷可憑。且聲請人既非從事
    營業活動而屬受薪之消費者，所負無擔保或無優先權之債務
    總額亦未逾1,200 萬元。從而，聲請人聲請重建更生，係有
    所憑，應予准許，爰命司法事務官進行本件更生程序。
五、依消費者債務清理條例第11條第1 項、第45條第1 項、第16
    條第1 項，裁定如主文。
中    華    民    國    97    年    11    月    11    日
                  民事第四庭  法  官  李嘉益
以上證明與原本無異。
本裁定已於97年11月12日下午4時公告。
本件不得抗告。
中    華    民    國    97    年    11    月    12    日
                              書記官  王美玲
附表：債權人清冊
一、有擔保債權人：
┌──┬─────────┬───────┬───────┐
│編號│債權人            │金額（新臺幣）│  種     類   │
├──┼─────────┼───────┼───────┤
│ 一 │臺灣土地銀行      │196萬9,000元  │房屋貸款      │
├──┴─────────┼───────┼───────┤
│ 合         計          │196萬9,000元  │              │
└────────────┴───────┴───────┘
二、無擔保債權人：
┌──┬────────┬────────┬───────┐
│編號│債權人          │金額（新臺幣）  │  種     類   │
├──┼────────┼────────┼───────┤
│ 一 │台北富邦銀行    │11萬8,272元     │信用卡        │
├──┼────────┼────────┼───────┤
│ 二 │兆豐國際商業銀行│11萬3,179元     │信用卡        │
├──┼────────┼────────┼───────┤
│ 三 │臺灣新光商業銀行│12萬4,230元     │信用卡        │
├──┼────────┼────────┼───────┤
│ 四 │遠東銀行        │8萬389元        │信用卡        │
├──┼────────┼────────┼───────┤
│ 五 │台新銀行        │34萬9,000元     │信貸、現金卡  │
├──┼────────┼────────┼───────┤
│ 六 │中國信託銀行    │24萬4,307元     │信貸          │
├──┴────────┼────────┼───────┤
│ 合       計          │102萬9,377元    │              │
└───────────┴────────┴───────┘


司法院資訊處製作；財團法人民間司法改革基金會備份。
